最高法院刑事判決　　　　　　　　　 110年度台上字第6126號
上　訴　人　臺灣高等檢察署臺南檢察分署檢察官柯怡伶
上　訴　人　
即　被　告　沈志輝



上列上訴人等因被告違反毒品危害防制條例等罪案件，不服臺灣
高等法院臺南分院中華民國110 年5月11日第二審更審判決（109
年度上更一字第58號，起訴案號：臺灣臺南地方檢察署106 年度
偵字第11400、12195號），提起上訴，本院判決如下：
    主  文
上訴駁回。
    理  由
一、按刑事訴訟法第377 條規定，上訴於第三審法院，非以判決
    違背法令為理由，不得為之。是提起第三審上訴，應以原判
    決違背法令為理由，係屬法定要件。如果上訴理由書狀並未
    依據卷內訴訟資料，具體指摘原判決不適用何種法則或如何
    適用不當，或所指摘原判決違法情事，顯與法律規定得為第
    三審上訴理由之違法情形，不相適合時，均應認其上訴為違
    背法律上之程式，予以駁回。
二、檢察官上訴（即原判決附表一編號3）部分：
  ㈠原判決以公訴意旨略以：被告沈志輝持用0000000000號行動
    電話，於民國106年6月5日0時4分35秒與簡宗榮持用之00000
    00000號行動電話聯絡後，在臺南市○○區○○里○○000號
    前道路旁，販賣新臺幣（下同）500 元之第二級毒品甲基安
    非他命1 包予簡宗榮，因認被告此部分涉犯販賣第二級毒品
    罪嫌。惟經審理結果，認為不能證明被告有如公訴意旨所指
    上開犯行，因而撤銷第一審關於此部分之科刑判決，改判諭
    知被告此部分無罪。已依據卷內資料詳予說明其證據取捨及
    判斷之理由，從形式上觀察，原判決並無足以影響判決結果
    之違法情形存在。
  ㈡檢察官上訴意旨略以：
  ⒈證人簡宗榮於偵查中關於是否交付購毒款500 元之證述，並
    無不一。稽之本案偵查程序，檢察官訊問簡宗榮後，方訊問
    被告。而被告否認販毒給簡宗榮，並稱其毒品向簡宗榮購買
    等語。檢察官乃於106年7月14日再傳喚簡宗榮，告以被告所
    供其毒品來源為簡宗榮，及簡宗榮先前證述之內容（下稱第
    2次偵訊）。顯見第2次偵訊目的乃喚起簡宗榮記憶，並非再
    次訊問其與被告交易毒品之經過。倘若有疑，應勘驗第2 次
    偵訊光碟。
  ⒉上訴檢察官勘驗第2 次偵訊光碟結果，乃偵查檢察官複述簡
    宗榮向被告購買500 元安非他命，並未再特別詢問是否賒欠
    價款。本次偵訊目的係追查簡宗榮是否為被告之藥頭。然筆
    錄未依問答內容逐字記載，致原審誤認簡宗榮關於是否賒欠
    價款之證述，前後不一。倘簡宗榮關於給付價款之證述不一
    ，檢察官應會究明其何次陳述為真。原審若勘驗第2 次偵訊
    光碟，即知該筆錄內容與錄音不符。實則簡宗榮之陳述，並
    無前後不同。原審未予勘驗，致誤認簡宗榮之證述，其採證
    違反刑事訴訟法第154條第1項及第155條第1項。
  ⒊觀諸原判決附表三㈥通聯對話譯文載「手機網路跑不動」、
    「網路都沒接」、「跑不動」等、及簡宗榮第一次警詢稱其
    打臉書通訊軟體，向「南化輝」購買安非他命；於偵訊稱其
    與被告之前用電話聯絡，最近兩個月才用臉書聯絡，這通是
    網路跑不動，其才用電話打給被告各等語，併被告於聲請具
    保停止羈押書狀載其知簡宗榮有500 元可購毒等旨，足認被
    告與簡宗榮除以行動電話聯繫外，尚以手機網路電話聯絡。
    且簡宗榮原未供出被告，其經警提示通訊監察譯文後，方證
    述其向被告購毒，可信性甚高。再者，該通電話乃被告撥打
    給簡宗榮，足認被告有意兜售毒品給簡宗榮。縱簡宗榮賒欠
    購毒款，亦足認定被告販售安非他命給簡宗榮。況被告販毒
    謀利，暫讓簡宗榮賒欠，並不違販毒常情。原審卻以被告及
    簡宗榮無其他通聯對話可資查考，質疑雙方未見面，或以被
    告自己缺錢，竟專程到簡宗榮住處交付毒品，並同意賒欠等
    情，而否定簡宗榮於偵訊之證述，有違論理與經驗法則。
  ⒋被告先稱簡宗榮讓其生氣，其才說簡宗榮為其藥頭，如果別
    人不害其，其不會害別人；簡宗榮因而證稱我們就是有一些
    糾紛才會互相害對方各等語，顯係串證。又簡宗榮於原審固
    稱其與被告間沒有買賣，被告未至其住處，其於偵查中所陳
    實在，但當時其頭腦不清楚等語，顯係迴護被告之意。且參
    酌簡宗榮於偵查中亦證稱其害怕指證被告，會影響到其母親
    ，因被告曾向其母親索討其欠被告之購毒款。其非被告之藥
    頭等語，難認簡宗榮於偵訊時，有何頭腦不清，或攀誣被告
    之情，原審若尚有疑，應勘驗其偵訊光碟，以明究竟。原審
    未予調查釐清，即摒棄簡宗榮於偵訊之證詞，有違論理法則
    ，並有理由不備、矛盾與調查職責未盡之違法。
  ⒌簡宗榮與被告間毒品互通有無之事，並不影響簡宗榮向被告
    購毒之犯罪事實。原審竟以之推論簡宗榮未向被告購買毒品
    ，與通訊監察譯文不符，亦有違論理法則。
  ㈢檢察官就被告犯罪事實，應負舉證責任，並指出證明之方法
    ，為刑事訴訟法第161條第1項所明定。因此，檢察官對於起
    訴之犯罪事實，應負實質之舉證責任。倘其所提出之證據，
    不足為被告有罪之積極證明，或其闡明之證明方法，無從說
    服法院形成被告有罪之心證，基於無罪推定之原則，自應為
    被告無罪之諭知。而認定犯罪事實所憑之證據，無論直接或
    間接證據，其為訴訟上之證明，須於通常一般之人均不致有
    所懷疑，而得確信其為真實之程度者，始得據為有罪之認定
    ，倘其證明尚未達到此一程度，而有合理之懷疑存在時，事
    實審法院復已就其心證上理由予以闡述，敘明其如何無從為
    有罪之確信，因而為無罪之判決，即不得任意指為違法。本
    件原判決就附表一編號3 部分，被告被訴販賣第二級毒品之
    犯行，經綜合調查證據所得及全案辯論意旨，認為檢察官所
    舉之證據尚不足以證明被告有被訴之此部分犯罪，已載敘其
    取捨證據之依據及憑以判斷之得心證理由。並說明證人簡宗
    榮於第一次、第二次偵訊中，對於交易當時是否有給付價金
    500 元給被告，先後所述並不相符，且其於原審證稱其向其
    他人買毒品，不是被告，其與被告有口頭上爭執，其2 人間
    無買賣毒品等語。又簡宗榮對於其與被告通話後，有否前往
    其住處、有無販賣甲基安非他命或收取價金等販毒重要事項
    ，證詞反覆不定，顯有瑕疵，再參酌原判決附表三㈠通聯對
    話譯文所示，被告亦向簡宗榮調取或帶人前往簡宗榮住處拿
    取某項不能在電話中明講之物品，則被告所辯其與簡宗榮毒
    品互通有無，即非全然無據；並佐以被告於原審之前審質問
    簡宗榮時，簡宗榮回稱：「我們就是有一些糾紛才會互相害
    對方」等語，因而認定簡宗榮指述被告販賣毒品，有誣陷之
    虞，不能遽採。其餘指認犯罪嫌疑人紀錄表、交易地點照片
    及搜索扣押筆錄等證據，亦均無法證明被告此部分犯罪，法
    院無從形成有罪之心證。雖被告在第一審曾承認此部分犯行
    ，然尚無證據證明其此部分自白與事實相符，此外，卷內復
    查無其他證據足以證明確有如檢察官所指上開犯行，基於罪
    疑有利被告及無罪推定原則，尚難遽為被告此部分有罪之判
    決。檢察官既未提出適合於證明此部分犯罪事實之積極證據
    ，並闡明其證據方法與待證事實之關係；原審對於卷內訴訟
    資料，復已逐一剖析，參互審酌，仍無從獲得此部分有罪之
    心證，因而為被告有利之認定，於法洵無違誤。檢察官上訴
    意旨徒就原審取捨證據及判斷其證明力職權之適法行使，及
    判決內已明白論斷之事項，任憑己見為不同之評價，而執簡
    宗榮之證詞及相關通訊監察譯文等原判決已審酌並說明不予
    以採取之證據資料，或原審判決後檢察官自行勘驗偵訊光碟
    ，指摘原判決採證不當、理由不備、理由矛盾或未予調查，
    自非適法之第三審上訴理由。又第三審為法律審，應以第二
    審所確認之事實為判決基礎，故於第二審判決後不得主張新
    事實或提出新證據，而資為第三審上訴之理由。檢察官於原
    審未曾聲請勘驗簡宗榮偵訊光碟，其於提起第三審上訴後，
    始聲請調查及提出新證據，依上說明，同非合法之第三審上
    訴理由。綜上，應認檢察官此部分之上訴違背法律上之程式
    ，予以駁回。
三、沈志輝上訴部分：
  ㈠本件原審審理結果，認定上訴人即被告沈志輝（下稱被告）
    有原判決事實欄及其附表一編號4 所記載之犯罪事實，因而
    維持第一審論處被告販賣第二級毒品罪刑，及諭知相關沒收
    、追徵之判決，駁回其此部分在第二審之上訴，已詳述調查
    、取捨證據之結果，及認定犯罪事實之心證理由。
  ㈡上訴意旨略稱：
  ⒈證人穆清峯於警詢稱其在臺南市山上區以1000元向被告購買
    1 包安非他命等語，惟實際應為：穆清峯以電話與被告聯繫
    ，被告稱人在左鎮，穆清峯即稱身上有1000元，找被告有事
    拜託；嗣再通話，穆清峯稱其到被告住處，詢問被告何處可
    購得毒品，被告乃介紹簡宗榮給穆清峯認識等情，而通訊監
    察譯文竟記載被告稱人在山上區，與事實有出入，顯見該段
    譯文經變造，違反證據法則，且穆清峯警詢所述亦屬不實。
    又被告與警方因故結怨，警方乃利用線民高元龍（即高羿源
    ）誣陷被告，於106年6月22日警方搜索被告住處，惟未查獲
    違禁物，卻僅憑單一指述即羈押被告。
  ⒉依通訊監察譯文所示，被告與穆清峯約於山上區農會前見面
    ，穆清峯要求其陪同找簡宗榮，其以簡宗榮與穆清峯已認識
    為由回絕等情。然簡宗榮及穆清峯關於此部分之證述與上開
    譯文不符，顯然不實。
  ⒊通訊監察譯文內容並未提及毒品或金錢，原審未予詳查，竟
    採為被告販賣毒品之依據，違反經驗法則。又證人凃志弘可
    證明穆清峯之證述不實，原審多次傳喚凃志弘均未到庭，被
    告因而捨棄傳喚，惟原審未依職權再傳喚，已損及被告之防
    禦權利，有調查職責未盡及適用法則不當之違法。
  ㈢經查：
  ⒈證據之取捨與證據之證明力如何，均屬事實審法院得自由裁
    量、判斷之職權，苟其裁量、判斷，並不悖乎經驗法則或論
    理法則，且已於判決內論敘其何以作此判斷之心證理由者，
    即無違法可言。原判決依憑被告於第一審之自白，佐以證人
    即購毒者穆清峯之證詞，並參酌卷附交易地點照片、通訊監
    察譯文及扣案手機等證據資料，綜合判斷，因而認定被告確
    有上揭販賣第二級毒品罪行，已敘明其取捨證據及認定事實
    之心證理由，並對於被告所辯稱，穆清峯係向簡宗榮買甲基
    安非他命，簡宗榮請其幫忙拿給穆清峯，並非其販賣；或辯
    稱其當時人在左鎮，如果賣毒品給穆清峯應在左鎮，穆清峯
    無須從永康繞道左鎮再到山上區購毒；電話通聯內容經過剪
    接云云，經綜合調查證據結果，認如何係飾卸之詞，不足採
    信，亦已依據卷內資料，詳加指駁。復說明穆清峯所述如何
    與通訊監察譯文等證據互相補強，而可採信之理由，亦敘明
    穆清峯於案發一個多月後方才採驗尿液，呈甲基安非他命陰
    性反應乙節，如何不足採為有利被告認定之理由，並記載何
    以認定被告有營利意圖而販賣毒品之依據，所為論斷，係合
    乎推理之邏輯規則，尚非原審主觀之推測，揆之上開說明，
    自不能指為違法。上訴意旨無視於原判決此部分之論述，仍
    執穆清峯所述不實、通訊監察譯文經變造、通訊監察譯文並
    無毒品或金錢之字詞而不可採等陳詞，重為爭辯，自與法律
    所規定得上訴第三審之理由不相適合。
  ⒉所謂依法應於審判期日調查之證據，係指與待證事實有重要
    關係，在客觀上顯有調查必要性之證據而言，故其範圍並非
    漫無限制，必其證據與判斷待證事實之有無，具有關聯性，
    得據以推翻原判決所確認之事實，而為不同之認定者，始足
    當之；若所證明之事項已臻明瞭，當事人再聲請調查其他證
    據，自欠缺其調查之必要性。因此，事實審法院得本於職權
    裁量之事項，綜合其他證據已可為事實之判斷者，非可認係
    應於審判期日調查之證據而未予調查之違法。原判決綜合上
    開證據，已足認定被告販賣第二級毒品罪行，事證已臻明確
    ，且原審於審理期日，審判長問：「尚有何證據請求調查？
    」被告及其原審辯護人均稱：「無」等語，則原審未再傳喚
    證人凃志弘為無益之調查，並非調查職責未盡。又刑事訴訟
    法已採改良式當事人進行主義，被告就是否聲請傳喚證人，
    行使對質詰問權，自有處分權，倘被告已捨棄傳喚證人，則
    法院縱未傳喚證人到庭與被告對質詰問，自不能指摘其所踐
    行之訴訟程序違法。卷查被告及其原審辯護人於原審審理時
    已捨棄傳喚證人凃志弘，則原審未傳喚其到庭，自無上訴意
    旨所指摘妨礙被告防禦權之違法可言。
  ㈣被告其餘上訴意旨，徒就原審採證認事之職權行使，及原判
    決已明白論斷之事項，暨與原判決本旨無關之問題，仍持己
    見漫為指摘，並為單純事實之爭執，難認已符合首揭法定之
    第三審上訴要件。綜上，被告上訴違背法律上之程式，應予
    駁回。又被告於原審已撤回關於第一審判決附表一編號1、2
    、5 部分之第二審上訴，是該部分既未據第二審判決，本院
    自無從併予審究，併此敘明。
據上論結，應依刑事訴訟法第395條前段，判決如主文。
中    華    民    國   111    年    2     月    17    日
                  刑事第三庭審判長法  官  徐  昌  錦  
                                  法  官  林  海  祥  
                                  法  官  江  翠  萍  
                                  法  官  侯  廷  昌  
                                  法  官  周  政  達  
本件正本證明與原本無異
                                  書記官
中    華    民    國   111    年    2     月    23    日